【裁判字號】    96,上訴,1955
【裁判日期】    970214
【裁判案由】    偽造文書
【裁判全文】
臺灣高等法院臺中分院刑事判決        96年度上訴字第1955號
上  訴  人
即 自訴 人  甲○○
            丁○○
共同代理人  陳端輝律師
被      告  乙  ○
            丙○○
共      同
選任辯護人  羅豐胤律師
            黃靖閔律師
            林春榮律師
上列上訴人因被告偽造文書案件，不服臺灣臺中地方法院95年度
自更字第15號中華民國 96年5月31日第一審判決，提起上訴，本
院判決如下：
    主  文
上訴駁回。
    理  由
一、本件自訴意旨略以：被告乙○與丙○○係父女關係，於民國
    79 年9月間，共同向自訴人甲○○、丁○○誆稱：「在馬來
    西亞東部（下稱東馬）建廠生產合板，有厚利可圖，資金約
    需新台幣（下同）5千萬元，但籌3千萬元即足，餘款2千萬
    元可以建廠完成後，以廠房及土地設定抵押，向銀行貸借營
    運‧‧‧由乙○負籌建廠房購置生產機器全責，籌建期間由
    丙○○任會計兼出納」等語，力邀自訴人甲○○、丁○○合
    夥投資，經被告乙○與丙○○遊說後不疑有他，乃以甲○○
    百分之38、乙○百分之38、丁○○百分之14、周金梭百分之
    10之比例，承買原先彼此投資成立之「基盛投資股份有限公
    司」（下稱基盛公司）土地（信託登記予自訴人甲○○名下
    之彰化縣田中鎮土地646餘坪土地），以該土地供擔保，以
    自訴人丁○○之名義，於79年11月2日向彰化縣員林信用合
    作社借貸2800萬元，交予被告乙○匯至東馬，進行購買土地
    建廠事宜。嗣被告等復於81年1月間佯稱：「廠房即將完工
    ，但待竣工辦理建物登記後，向銀行貸款勢必延誤時效，為
    求早日生產營運，須籌 2千萬元購買生產機器」等語，自訴
    人等信以為真，再由自訴人丁○○之妻蔡瓊儀之名義，向彰
    化縣員林信用合作社借貸2千萬元，先後於81年2月16日、81
    年4月1日、81年4月17日，分別交付850萬元、650萬元、500
    萬元予被告乙○購買生產機器等設備。迨至81年5月間，被
    告等再佯稱：「資金5千萬元不敷應用，需增加1千萬元」，
    自訴人等仍不疑有詐，以上開共有土地供擔保，改由自訴人
    甲○○名義，向臺中市第二信用合作社設定最高限額6100萬
    元抵押貸款，借得金額先返還前開彰化縣員林信用合作社共
    計4800萬元貸款，餘款聽信被告等所云需要付款日期，分 3
    次簽開取款條（81年5月28日開立898萬7千54元之取款條、8
    2年5月15日開立15萬元之取款條、84年4月12日開立420萬元
    之取款條），共計交付1333萬7千零54元予被告丙○○逕匯
    東馬工地支用。詎此後一直無建廠進行訊息，詢之被告等初
    尚言語敷衍，後則避不見面，方覺有異，向相關信用合作社
    調查被告等收受款項之流程，發現第1次交予之 2800萬元遭
    匯入被告乙○臺中市二信帳戶，第二次交予之2000萬元，匯
    至被告乙○臺中市七信帳戶，第三次交予之 1333萬7千零54
    元逕轉存被告乙○臺中市二信帳戶，未曾匯款至東馬辦理購
    地建廠事宜，始知受騙，因認被告 2人涉犯共同連續詐欺罪
    嫌。另自訴人甲○○先後於81年5月28日、82年5月15日及84
    年4月12日開立之3紙取款條，均遭被告丙○○擅自填寫「轉
    存 000000000號帳戶」（即被告乙○開立於台中市第二信用
    合作社之帳戶）等字，而將款項轉存被告乙○帳戶；且被告
    丙○○未經自訴人甲○○授權，擅自於 80年7月13日以「甲○○」名義匯款美金50萬元至印尼，並在該張華南銀行賣匯
    水單上偽簽「甲○○」之署押，因認被告等另涉犯共同連續
    偽造文書罪嫌。又若法院認本件被告 2人之行為不構成詐欺
    ，而係基盛公司投資屬實，被告等未能將自訴人交付之共計
    6133萬7千零54元投資款（2800萬元＋2000萬元＋1333萬7千
    零54元= 6133萬7千零54元)如何支用，提出相關數據說明，
    予以合理交待，亦構成業務侵占罪嫌，爰依法提起自訴等語
    。
二、按犯罪事實應依證據認定之，無證據不得認定犯罪事實；不
    能證明被告犯罪者，應諭知無罪之判決，刑事訴訟法第 154
    條第 2項、第301條第1項分別定有明文。上開規定於自訴案
    件準用之，亦為同法第343條所明定。又刑事訴訟法第161條
    第 1項規定：檢察官就被告犯罪事實，應負舉證責任，並指
    出證明方法。因此，檢察官對於起訴之犯罪事實，應負提出
    證據及說服之實質舉證責任。倘其所提出之證據，不足為被
    告有罪之積極證明，或其指出證明之方法，無從說服法院以
    形成被告有罪之心證，基於無罪推定之原則，自應為被告無
    罪判決之諭知（參考最高法院 92年台上字第128號判例意旨
    ）。關於刑事訴訟法第161條第1項檢察官應負實質舉證責任
    之規定，於自訴程序之自訴人同有適用（參考最高法院91年
    4月30日91年度第4次刑事庭會議決議意旨）。因此，自訴人
    對於自訴之犯罪事實，應負提出證據及說服之實質舉證責任
    。倘自訴人所提出之證據，不足為被告有罪之積極證明，或
    所闡明之證明方法，無從說服法官以形成被告有罪之心證，
    基於無罪推定之原則，自應為被告無罪判決之諭知。又刑事
    被告依法不負自證無罪之義務，故在別無積極證據之情形下
    ，自難違反刑事訴訟法第154條之規定，推定被告即有何犯
    行存在。
三、自訴人認被告2人涉犯上開罪嫌，無非係略以：
  (1)自訴人共計交付6133萬7千零54元投資款，業經被告等於更
    審前自認，被告如未能提出有實際覓地建廠行為之證據，即
    屬自始蓄意詐騙；若被告等當時無詐騙犯意，應提出收支帳
    冊、收支明細暨憑證，無法檢具，應構成業務侵占罪。
  (2)聲請法院命被告提出上開收支帳冊、收支明細暨憑證。
四、訊據被告乙○、丙○○均堅詞否認有何詐欺、偽造文書、業
    務侵占等犯行，均辯稱：本件純係自訴人甲○○、丁○○與
    被告乙○等人於78年1月間，共同出資成立基盛投資公司，
    合夥購買土地、在印尼投資木材工廠、購買機器，嗣因經營
    不善發生鉅額虧損，未經結算所衍生之民事糾紛，與刑事責
    任無涉；自訴人主張匯予被告乙○之 6133萬7千零54元投資
    款，其中81年4月17日的500萬元，被告乙○並未收到；另被
    告丙○○因擔任基盛公司會計，確將自訴人甲○○所開立之
    3張取款條註記「轉存000000000號帳戶」，然均係根據甲○○之指示，其中第 1張取款條轉存乙○帳戶，係因丙○○先
    後於81年4月27日及81年5月28日以被告乙○所經營之「英升
    公司」名義，先行代墊國外投資款共計美金33萬元，第2張1
    5萬元取款條轉存乙○帳戶係因82年5月15日轉存前幾天，自
    訴人甲○○向被告乙○周轉15萬元，第3張420萬元取款條轉
    存乙○帳戶係因被告乙○代繳自 83年9月1日起至84年4月12
    日止上開彰化縣田中鎮系爭土地之貸款利息，及83年度之地
    價稅，結算後才向自訴人甲○○請款。自訴人交付予被告乙○用以投資印尼木材廠之款項，扣除上開未收到之500萬元
    、借款15萬元及代墊款420萬元後為5698萬7千零54元，與自
    訴人甲○○親筆書寫之「確認書」中提及投資印尼木材廠之
    5780萬元大致相當，顯見被告2人未為詐欺或偽造文書、業
    務侵占等語。又被告之原審辯護人另為被告辯稱：本件係以
    基盛公司之資金所為之投資，縱使被告2人有自訴人所指罪
    嫌，犯罪被害人亦屬基盛公司，而非自訴人，故自訴人應不
    得提起自訴；又自訴人自訴被告等涉犯之詐欺、偽造文書、
    業務侵占等罪嫌，法定刑均為5年以下有期徒刑，依修正前
    刑法第80條第1項第2款之規定，追訴權時效均為10年，自訴
    人迄91年3月1日始提起本件自訴，已逾追訴權時效，應為免
    訴之諭知等語。
五、本院之判斷：
  1.關於自訴人是否為犯罪被害人部分：依卷附統一編號為0000
    0000號之「基盛投資股份有限公司」基本資料查詢表所載，
    基盛投資股份有限公司於78年11月8日經經濟部核准設立，
    董事長為林郁智，董事分別為甲○○、丁○○（二人即為自
    訴人）、周郁秀、葉貽勇等 4人，被告乙○及林詹月里擔任
    監察人，於80年3月9日即遭撤銷登記。雖林洪素貞、林芝如
    、林郁智、甲○○等4人又於81年10月7日成立統一編號為00
    000000號「基盛投資股份有限公司」，前後 2家「基盛投資
    股份有限公司」之組成分子不同，顯無法人格之同一性。再
    者，本件用以向金融機構借款之彰化縣田中鎮○○段第1253
    至同段第1255號共 3筆土地，係依自訴人甲○○百分之38、
    被告乙○百分之38、自訴人丁○○百分之14、訴外人周金梭
    百分之10之比例出資購買等情，業據自訴人指述綦詳，核與
    被告乙○坦稱之「我出資1900萬元，其中1980萬元是開支票
    ，另10萬元給現金，丁○○出資700萬元」出資比例相符（
    見原審法院91年度自字第162號卷(一)第191頁，蓋5000萬元的
    百分之38為1900萬元，百分之14為700萬元），並有被告乙○所開立、面額為1890萬元之支票1紙（原審法院91年自字
    第162號卷(一)第22頁）、上開3筆土地之土地登記簿謄本（92
    年上訴字第1553號卷第65-70頁）等在卷可參，則參與本件
    投資者為甲○○、乙○、丁○○與周金梭等4人，與上開統
    一編號為00000000號之「基盛投資股份有限公司」之組成份
    子並不相同；又被告等坦承先後自80年7月13日至81年5月28
    日先後7次匯款共計193萬5千元美金至印尼設廠及至馬來西
    亞購買機器設備（見原審法院91年自字第162號卷(一)第224-2
    26頁，第263-270頁），亦即向國外匯款投資之時點均在上
    開統一編號為00000000號之「基盛投資股份有限公司」經撤
    銷登記後；再參照被告乙○88年12月4日委託群展國際法律
    事務所寄發予自訴人甲○○及丁○○之存證信函中亦曾表明
    「前往馬來西亞投資設廠之事，乃彼此共同合意行為」（原
    審法院91年度自字第162號卷(一)第66頁），堪認被告乙○與
    自訴人甲○○、丁○○所為之海外投資行為，係以 2人以上
    互約出資以經營共同事業之合夥關係，則自訴人應可認為係
    本件犯罪之被害人，先予敘明。
  2.關於本件有無追訴權時效消滅問題：按追訴權時效期間，自
    犯罪成立之日起算，但犯罪行為有連續或繼續之狀態者，自
    行為終了之日起算，修正前刑法第80條第2項定有明文（雖
    被告等行為後，刑法及刑法施行法業於94年2月2日經總統以
    華總一義字第09400014901號令修正公布，並於95年7月1日
    施行，然修正後刑法第80條第1項第2款關於法定本刑5年以
    下有期徒刑之罪，追訴權時效之規定自10年延長為20年，依
    刑法第2條第1項規定，行為後法律有變更者，適用行為時之
    法律，但行為後之法律有利於行為人者，適用最有利於行為
    人之法律，比較修正前後關於追訴權時效問題，仍以修正前
    刑法第80條對被告較有利，是有關追訴權部分應依修正前刑
    法第80條）。本件自訴人認被告等有連續詐欺及連續偽造文
    書行為，其指述連續詐欺之犯罪時間自79年9月間起至84年4
    月12日，連續偽造文書之犯罪時間自80年7月13日起至84年4
    月12日止，則依上開規定，追訴權時效之起算時點，應以行
    為終了日之 84年4月12日起算。而自訴人認被告等涉犯之詐
    欺、偽造文書、業務侵占等罪嫌，法定刑均為 5年以下有期
    徒刑，依修正前刑法第80條第1項第2款之規定，追訴權時效
    均為10年。據此，自訴人於91年3月4日具狀向原審法院提起
    自訴，有刑事自訴狀1紙在卷可稽（原審法院91年度自字第1
    62號卷(一)第1頁），尚無逾越追訴權時效問題。
  3.自訴人固一再聲請法院命被告等提出海外投資之收支帳冊、
    收支明細暨憑證，然刑事被告並不負自證無罪之義務，本案
    亦尚無事證證明被告確持有自訴人所述之收支帳冊等物，依
    自訴人所述其等係以自訴人甲○○百分之38、乙○百分之38
    、丁○○百分之14、周金梭百分之10之比率合夥，自訴人二
    人與被告乙○同屬合夥人，地位既相同，何以獨能認定有關
    收支帳冊等物係在被告乙○手中，而非自訴人持有。再依被
    告等提出自訴人甲○○於86年1月間，在印尼飯店內書寫之
    談判草稿，其上載明：「一、總積欠277萬元美金。二、將
    土地（附謄本影印）3公頃以每平方公尺40美金賣與本人。
    現在銀行抵押借款應於1年內解決。三、阿廣得於2年6個月
    加算每年利息（按利率12％）買回。四、不足額1 50多萬於
    2個月內以木板廠股權補足，但仍得於2年內贖回。‧‧‧六
    、欠帳還清時將股權及土地過還阿廣」等語（見原審法院91
    年度自字第162號卷(一)第273頁），則自訴人甲○○顯於是時
    已為相當結算，否則何以能寫出該紙草稿內容，本案應難以
    被告未提出相關帳冊，即謂其等有自訴人所述犯行。
  4.關於被告等有無以共同投資東馬工廠為施用詐術之手段部分
    ：
  自訴人甲○○自79年10月起至81年7月止，多次與被告乙○
    共同前往印尼考察投資事宜，業據被告等提出自訴人甲○○
    與被告乙○於79年10月15日至同年10月18日投宿印尼「City
    Hotel」（見同上卷第235至237頁）、於80年11月3日至同年
    月10日、81年4月25日至同年月29日，及81年7月26日至同年
    月30日均投宿印尼「Horison & Tower Hotel」（見原審法
    院91年度自字第162號卷(一)第242-243頁、第245、251頁、第
    261-262頁）之住宿明細確認單及簽帳單等為證，其中81年4
    月25日該次出境，尚有自訴人甲○○配偶、自訴人丁○○及
    其配偶、被告乙○配偶、基盛投資公司另2名股東周金梭、
    葉貽勇及其 2人配偶共同前往並投宿印尼上開飯店；又原審
    法院依職權調閱自訴人甲○○、丁○○、被告乙○、周金梭
    、葉貽勇自79年1月起至86年6月底止之入出境資料，經核其
    等入出境時點與上開住宿時點相符，且 81年4月25日該次出
    境，自訴人甲○○、丁○○、被告乙○、周金梭、葉貽勇共
    同搭乘班機 SQ855號飛機出境，有內政部警政署入出境管理
    局 92年4月14日境信昌字第0920029550號函及所附出入境紀
    錄9紙在卷足憑（見原審法院91年度自字第162號卷(二)第16-2
    5頁）。對此，自訴人甲○○雖稱「前往印尼係因被告乙○
    在印尼投資被倒帳，故前往印尼幫忙處理債務問題，並非前
    往考察」云云（見原審法院91年自字第162號卷(一)第54頁）
    ，倘若自訴人甲○○前往印尼僅係基於其律師身分協助被告
    乙○處理債務，何以需其個人之配偶、自訴人丁○○及其配
    偶、被告乙○之配偶、合夥之另2名股東周金梭、葉貽勇及
    其2人配偶共同前往？其等前往印尼當係為投資考察無疑。
  印尼木材工廠總經理即證人吳益修於原審法院91年度自字第
    162 號案件審理調查時證述「（問：在80年左右，他們幾位
    是否有共同出資至印尼投資木材加工廠？）有，他們大約投
    資5000萬元左右」、「（問：投資後，自訴人與被告與其他
    股東，有無到印尼看過工廠？）有，股東有甲○○、丁○○
    、乙○等人，另有一位姓周及一位姓葉的。」、「（問：他
    們到過印尼工廠幾次？）幾次我忘記了，是在80年以後，黃
    先生《指自訴人丁○○》比較少次，林先生《指自訴人甲○○》比較多次。」、「（問：你是否在印尼工廠任職？）我
    在印尼當總經理，本來就在印尼，後來他們投資後，因我會
    講印尼話，所以請我當總經理，印尼公司名稱為繁榮，是在
    80年成立。」、「（問：他們投資設廠，是否有印尼人一起
    投資？）有 1位印尼華僑侯廣昌也有投資。」、「（問：工
    廠機器是否由馬來西亞購買？）有。」、「（問：後來他們
    投資後，營運是否有盈餘或虧損？）公司成立到結束營業約
    1年多，公司因訂單減少所以虧損，後來結算，甲○○有與
    乙○一起去印尼，也有與侯廣昌談過要如何結束營業」等語
    （見原審法院91年度自字第162號卷(二)第30-33頁）；又印尼
    木材工廠技術人員即證人劉時雍亦證述：「（問：如何知道
    自訴人與被告投資印尼的公司？）葉先生《即葉貽勇》的兒
    子與林律師《即自訴人甲○○》告訴我的」、「（問：在印
    尼工作的時候，有無看過林律師到工廠？林律師去過幾次？
    ）有，我在工廠看過林律師1次。」、「（問：林律師來的
    時候，有人介紹說是台灣來的股東嗎？）有，是乙○介紹的
    」等語（見臺灣臺中地方法院91年度自字第162號卷(二)第36-
    37頁）。證人吳益修、劉時雍就自訴人甲○○、丁○○與被
    告乙○共同投資印尼工廠，自訴人甲○○並曾以股東身分至
    工廠視察等節，證述一致，參以證人吳益修、劉時雍與自訴
    人、被告等均無密切關係，乃居於客觀第三者地位，證人之
    上開證言應堪採信，足認自訴人甲○○、丁○○與被告乙○
    等人確曾投資印尼木材工廠，且均曾前往工廠視察，如被告
    係私以自訴人之投資額在東馬投資，而未在印尼投資，自訴
    人又如何可能未於多次前往印尼視察時發現？
  復參諸被告等提出自訴人甲○○親筆書寫之確認書，其上載
    明：「一、茲確認座落彰化縣田中鎮○○段 1253號等3筆土
    地面積共零0.2137公頃，雖登記為甲○○名義，但實為各確
    認人所共有者，其持分如後列。二、前開土地於（空白）年
    （空白）月（空白）日經全體共有人（即確認人等）同意，
    向台中市第二信用合作社抵押借款新台幣5780萬元，以之轉
    投資印尼木材加工廠無訛。三、前項借款，因印尼投資款項
    尚未全部收回，截止現在仍欠新台幣（空白）元，確認人均
    同意俟收回投資款項時，陸續歸還該借款，如有餘額時，當
    分配予各確認人。四、本確認書共制作5份，各持1份為憑。
    」（見原審法院91年度自字第162號卷(一)第271-272頁），而
    自訴人甲○○對該確認書為其親筆所寫一節並不否認，惟稱
    ：「大家不同意，所以沒有成立」（見同上卷(二)第40頁），
    並於刑事辯論書狀內主張：「確認書係受被告之託，為慫恿
    其餘合夥人寬延返還投資資金所代撰，惟未為接受而作廢」
    云云（見原審法院同上卷(一)第295頁），惟該確認書所指用
    以貸款之土地與自訴人主張受被告等詐欺而向銀行貸款後交
    付投資款所用之土地相符，該確認書所指之事應係本件投資
    糾紛無疑。
  再觀之被告等提出自訴人甲○○於86年1月間，在印尼飯店
    內書寫之談判草稿，其上載明：「一、總積欠277萬元美金
    。二、將土地（附謄本影印）3公頃以每平方公尺40美金賣
    與本人。現在銀行抵押借款應於1年內解決。三、阿廣得於
    2年6個月加算每年利息（按利率12％）買回。四、不足額1
    50多萬於2個月內以木板廠股權補足，但仍得於2年內贖回。
    ‧‧‧六、欠帳還清時將股權及土地過還阿廣」等語（見原
    審法院91年度自字第162號卷(一)第273頁），其內容與證人吳
    益修於原審法院91年度自字第162號案件證述之「印尼華僑
    侯廣昌（即係該草稿中所指之『阿廣』）也有參與投資，後
    來結算，甲○○有與乙○過去印尼，也有與侯廣昌談過要如
    何結束營業，工廠本來就是侯廣昌現成的工廠，是自訴人與
    被告加入股東後，成立新公司，但是租用原來舊的公司」等
    語相符，亦即自訴人等與被告乙○投資印尼木材工廠，係利
    用印尼華僑侯廣昌現成工廠與土地共同經營，因此談判草稿
    內容始論及欠帳還清時將股權及土地過還侯廣昌，且自訴人
    甲○○與被告乙○確曾共同前往印尼與侯廣昌談結束營業事
    宜，佐以證人吳益修證述：「79年侯廣昌也有過來台灣在通
    豪飯店與他們洽談投資事宜，我也有參加」（見原審法院91
    年度自字第162號卷(二)第33頁），自訴人甲○○亦坦認曾與
    侯廣昌在通豪見面一事（見原審法院91年度自字第162號卷
    (二)第34-35頁），此外，並有自訴人甲○○、被告乙○共同
    於86年1月20日搭乘BR237號班機出境、於同年月22日搭乘BR
    238號班機入境之出入境紀錄（見原審法院91年度自字第162
    號卷(二)第17、20頁）及 86年1月17日自訴人甲○○、被告乙○委託廣福旅行社購買機票前往印尼之旅行業代收轉付收據
    1紙（見 91年度自字第162號卷(一)第275頁）為證，堪信該談
    判草稿係自訴人甲○○為解決與自訴人丁○○、被告乙○等
    人合夥與印尼股東侯廣昌投資經營木材廠失利所撰寫，並親
    自參與協商事宜，自訴人於刑事辯論狀雖稱：談判草稿係自
    訴人甲○○為解決被告乙○與印尼商人侯廣昌在印尼土地及
    股權抵償債務所撰寫云云，亦不足採。
  綜上所述，以自訴人甲○○、丁○○曾多次自行至印尼木材
    工廠視察等情觀之，自訴人甲○○、丁○○應係與被告乙○
    等共同出資合夥購買彰化縣田中鎮土地，再以該土地向金融
    機構辦理抵押借款，共同投資印尼木材工廠，被告乙○並無
    以「共同投資東馬工廠」作為施用詐術之手段；又刑法第33
    9條第1項詐欺罪之成立，以意圖為自己或第三人不法所有，
    以詐術使人將本人或第三人之物交付為要件。所謂以詐術使
    人交付，必須被詐欺人因其詐術而陷於錯誤，若其所用方法
    ，不能認為詐術，亦不致使人陷於錯誤，即不構成該罪（參
    考最高法院 46年度台上字第260號判例意旨），至於債務人
    於債之關係成立後，如有未依債之本旨履行債務之情形，在
    一般社會經驗上可能之原因甚多，縱令是出於惡意不為履行
    ，苟無足以證明債務人在債之關係發生時，自始即具有獲取
    不法財物之積極證據，亦僅能令負民事之債務不履行責任，
    尚不得據此事後債務不履行之客觀事態，逕而推定債務人原
    先主觀上即具有詐欺之犯意。自訴人甲○○雖稱伊僅負責資
    金調度，所有投資款悉數交付被告乙○全權支付，未加過問
    云云，然本件投資金額達數千萬元，管理合夥事業之資金往
    來之彰化商業銀行帳號0000000000號帳戶（戶名為「基盛投
    資股份有限公司籌備處甲○○」）之印鑑章由自訴人甲○○
    保管（見原審法院95年度自更字第15號卷第206頁），顯見
    自訴人對資金流向之掌控甚為留意，對於如此龐大之投資標
    的，豈有僅負責出資而不稍加聞問之理？再參以證人吳益修
    、劉時雍上開證詞可知自訴人甲○○、丁○○多次以股東身
    分至印尼木材工廠視察，顯見自訴人等對該工廠之營運狀況
    應有所掌握，自訴人等既與被告乙○合夥至印尼投資木材工
    廠，交付資金顯係屬投資行為之一部分，並無陷於錯誤之情
    事，難認被告乙○有何施用詐術之行為。至被告丙○○部分
    ，自訴人除指被告丙○○擔任合夥事業之會計，及被告丙○○與乙○係父女關係外，並未舉出任何事證證明被告丙○○
    有何施用詐術之行為，既無從依自訴人所提出之證據證明被
    告乙○有施用詐術之行為，尤難以被告丙○○與乙○間之親
    屬關係遽論被告丙○○為詐欺罪之共犯。至自訴人等提出被
    告等委託律師於88年12月4日致函自訴人等之存證信函，其
    上記載：「前往馬來西亞投資設廠之事，乃彼此共同合意行
    為」（見同上卷(一)第66頁），主張被告等係邀約前往東馬投
    資云云，惟被告乙○辯稱：「這是我委託律師答覆自訴人的
    ，當時律師也不知道，我確實沒有跟自訴人說要到馬來西亞
    設廠」等語，衡以當事人未將所有細節與律師充分溝通，即
    由律師代為發函之情形，並非絕無可能，被告所辯非顯與事
    理有悖，此存證信函無從推翻本院前揭認定，附此敘明。
  5.關於被告等有無侵占投資款部分：
  自訴人主張先後交付共計6133萬7千零54元投資款予被告乙○，被告乙○坦承收受其中之5198萬7千零54元，惟均用於
    匯款至馬來西亞買機器及匯款至印尼經營木材工廠。至於自
    訴人等主張於81年4月17日自訴人等自丁○○之妻蔡瓊儀設
    於員林信用合作社莒光分社帳戶（現改為陽信商業銀行華成
    分行）內，匯款500萬元至被告乙○設於台中市第七信用合
    作社帳號第500350號帳戶一節，為被告乙○所否認，經原審
    法院向陽信商業銀行華成分行調取蔡瓊儀於80年至81年間之
    帳戶交易往來明細，經查並無自訴人所指81年4月17日匯款
    500萬元之交易記錄，有陽信商業銀行華成分行96年1月24日
    陽信華成字第960014號函所附交易記錄在卷可稽（見原審法
    院95年度自更字第15號卷第178頁反面）。自訴人雖又主張
    被告乙○於原審法院前審就其收受資金6千1百餘萬元部分未
    予否認等語，然刑事訴訟法並無民事訴訟法關於「禁反言」
    規則之適用，仍應依證據認定之，依自訴人所提之證據及原
    審法院調查之結果，難認自訴人曾交付該500萬元予被告等
    。
  又被告丙○○固不否認於82年5月15日及84年4月12日，先後
    將自訴人甲○○用印完畢、面額各為15萬元及420萬元之台
    中市第二信用合作社帳號000000000號帳戶取款條上加註「
    轉存000000000號帳戶」（即被告乙○開立於台中市第二信
    用合作社之帳戶）等字，而將款項轉存被告乙○帳戶等情，
    惟辯稱「此部分款項並非用於印尼投資，而是因被告乙○於
    82年5月12日、13日由其台中市第二信用合作社帳號000000
    000號帳戶分別匯款7萬元、2萬元、6萬元合計15萬元至自訴
    人甲○○設於台中市第二信用合作社帳號為000000000號甲
    存帳戶內，始經自訴人甲○○同意將該筆15萬元取款條轉存
    被告乙○帳戶；又本件用以向台中市第二信用合作社貸款之
    彰化縣田中鎮3筆土地，自83年9月1日起至84年4月12日止之
    貸款利息合計394萬9千9百52元均係由被告乙○代墊，另該3
    筆土地83年度地價稅15萬2千2百83元亦先由乙○代墊，合計
    代墊款達410萬2千2百35元，亦經自訴人甲○○同意將該筆
    420萬元取款條轉存被告乙○帳戶，多餘之9萬餘元則供合夥
    事業日常使用」等語，經原審法院向台中市第二信用合作社
    調取戶名乙○、帳號 000000000號帳戶自79年至84年間之交
    易往來明細核對結果，與被告丙○○所述之代墊款15萬元情
    節相符（見原審法院91年度自字第162號卷(一)第106頁），而
    被告乙○代墊 3筆土地貸款及地價稅部分，亦有被告提出之
    台中市第二信用合作社放款繳款存根 5張及彰化縣稅捐稽徵
    處83年度地價稅繳款書在卷可參（見原審法院95年度自更字
    第15號卷第168-171頁），又參照自訴人所提出之「基盛公
    司向台中二信借款新台幣6千1百萬元股東應納利息分配表」
    （原審法院95年度自更字第15號卷第152頁），列入應由各
    股東按出資比例繳納之項目為「1.乙○先生已代繳（利息）
    84/4/12-84/10/ 12。2.未繳部分84/10/12-85/2/25。3.甲○○先生已代繳84年田中地價稅」，恰恰未包含被告等主張
    代墊83年9月1日起至84年4月12日之貸款利息及83年度地價
    稅，顯見被告辯稱收受之15萬元及420萬元不是投資款，而
    是由其先代墊貸款及地價稅後再與自訴人甲○○結算一事，
    並非子虛烏有，而自訴人除空言否認該15萬元借款及420萬
    元代墊款之事外，並未提出任何證據以實其說，是本院依現
    有證據，難認自訴人等支付上開15萬元及420萬元予被告乙○之目的為投資款。
  綜上所述，依現有證據堪認自訴人甲○○、丁○○、被告乙○與訴外人周金梭等，以甲○○百分之38、乙○百分之38、
    丁○○百分之14、周金梭百分之10之比例出資購買彰化縣田
    中鎮3筆土地後，以該土地先以自訴人丁○○名義向員林信
    用合作社貸款2800萬元（雖曾出借部分款項予高盈建設有限
    公司及唐毅建設股份有限公司，惟事後均已還款，見原審法
    院91年自字第162號卷(一)第60頁之員林信用合作社轉帳貸方
    傳票3紙、同上卷第121頁之台中市第二信用合作社帳號0000
    00000號帳戶往來明細、同上卷第228-230頁之匯款單7紙，
    及同上卷第231-233頁之彰化商業銀行活期存款存摺內頁交
    易明細），再以自訴人丁○○之妻蔡瓊儀之名義，向彰化縣
    員林信用合作社借貸2千萬元，先後於81年2月16日匯款850
    萬元予被告乙○，81年4月1日匯款650萬元予被告乙○，後
    於81年5月間，改以自訴人甲○○名義向台中市第二信用合
    作社貸款6100萬元，其中4800萬元領取現金後償還上開員林
    信用合作社之4800萬元貸款（見原審法院91年度自字第162
    號卷(一)第62頁之帳戶交易往來明細），另於81年5月28日匯
    款898萬7千零54元至被告乙○設於開立於台中市第二信用合
    作社之帳戶，至此，自訴人等交付被告乙○之投資款為5198
    萬7千零54元（2800萬元＋850萬元＋650萬元＋898萬7千零5
    4元＝5198萬7千零54元），則被告乙○就此筆款項之用途關
    係其有無業務侵占犯行。
  被告於原審法院91年度自字第162號案提出自80年7月13日至
    81年5月28日之賣匯水單7張（見原審法院91年度自字第162
    號卷(一)第263-270頁），自訴人據以製作附表1紙（即原審法
    院91年自字第162號卷(一)第298頁及原審法院95年度自更字第
    151頁之附表），上開賣匯水單所列之匯款時間與證人吳益
    修證述自訴人等與被告至印尼投資設廠之時間點大致相符（
    80年間設廠，成立到結束營業約1年多），匯款地點涵蓋印
    尼及馬來西亞，與證人吳益修證稱在印尼設廠、在馬來西亞
    購買機器等情相符，匯款金額共計193萬5千元美金，以美元
    對台幣匯率1：26計算，約為新台幣5千零31萬元，是被告等
    所述自訴人等交付之款項均匯至印尼及馬來西亞等地，用於
    印尼投資及購買機器設備等語，即非無據。自訴人雖認上開
    水單匯款用途有記載「償還國外借款本金」者、有記載「佣
    金支出」者，顯與本件投資無關云云，然經本院就賣匯水單
    上，關於申請匯款性質（用途）欄之記載是否符合真實，銀
    行是否加以實質調查審核一節，函彰化商業銀行股份有限公
    司查詢，經該行函復關於匯款性質欄之記載係由客戶據實申
    報，該行僅居輔導申報地位，實務上無法加以實質調查審核
    ，倘該欄位空白未填寫，該行即拒絕受理申請匯款，有該銀
    行函在卷可憑，是可見銀行實務對於匯款人於水單上所填具
    之匯款用途不會實際予以查證，匯款用途之填寫往往徒具形
    式，惟該欄位必定須予填寫，被告丙○○所辯「是甲○○說
    匯得出去就可以．．．因為銀行要求我寫名目，甲○○說名
    目隨便寫就可以了」等語（原審法院95年度自更字第15號卷
    第 204頁），並非全無可能，再者，自訴人亦未舉證證明該
    等款項確係遭被告2人用以償還其個人向國外借款本金或佣
    金支出，實難以水單上之記載遽論被告等以上開款項償還個
    人借款或佣金支出而有易持有為所有之業務侵占行為（又上
    述匯款水單用途欄記載如屬被告丙○○會計業務上製作之文
    書，縱或有不實，然核非本案自訴人提起自訴請求追訴之範
    圍，本院無從據以論罪，亦併明）。
  6.關於被告等有無共同為偽造文書部分：
  被告丙○○固不否認因擔任基盛公司會計，曾在自訴人甲○○分別於81年5月28日、82年5月15日及84年4月14日所開立
    之台中市第二信用合作社取款條3張上註記「轉存000000000
    號帳戶」等字，而將898萬7千54元、15萬元、420萬元轉匯
    入被告乙○設於台中市第二信用合作社帳號000000000號帳
    戶內，亦有以甲○○名義製作80年7月13日華南銀行賣匯水
    單（金額為50萬元美金，見原審法院91年度自字第162號卷
    (一)第264頁），惟辯稱均係依據老闆甲○○之指示所為等語
    。查自訴人甲○○設於台中市第二信用合作社帳號00000000
    0號帳戶之印鑑章由自訴人甲○○自行保管一節，蓋如前述
    ，雖自訴人稱蓋用3紙取款條時係囑會計即被告丙○○轉匯
    東馬（見原審法院91年度自字第162號卷(一)第291頁、原審法
    院95年度自更字第15號卷第33頁），然匯款程序必須填寫外
    匯水單，以該3次取款金額有高達近900萬元者，對於證人丙○○持該等取款條後有無依其囑咐匯出，自訴人甲○○從未
    核對水單予以查核，卻延至近10年後始提出偽造文書訴訟，
    以自訴人甲○○為執業律師之身分，實有違常情；再者，上
    開3紙取款條面額15萬元、420萬元係用以償還被告乙○之代
    墊款部分，業如前述，而另898萬7千54元部分，自訴人一方
    面主張屬於交付被告乙○投資款之一部分，一方面又主張是
    被告丙○○偽造文書才轉匯至被告乙○帳戶，兩者顯有矛盾
    。再者，被告丙○○製作該張「甲○○」名義之賣匯水單同
    日，亦製作「乙○」名義之賣匯水單以為匯款，若非基於自
    訴人甲○○之指示，被告丙○○並無分別以「甲○○」、「
    乙○」名義匯款之必要，況且，該賣匯水單之目的是向印尼
    匯寄投資款，自訴人等與被告乙○成立合夥事業之目的正是
    至印尼投資，難認該張「甲○○」名義之匯款水單對自訴人
    甲○○或他人致生何種損害。是被告丙○○所述上開取款條
    上之註記及以「甲○○」名義製作匯款水單均係依據甲○○
    之指示等語，應非必不可採信。
  至被告乙○部分，自訴人除指被告丙○○擔任合夥事業之會
    計，及被告乙○與丙○○係父女關係外，並未舉出任何事證
    證明被告丙○○就上開取款條上之註記及以「甲○○」名義
    製作匯款水單行為，與被告乙○有何犯意聯絡或行為分擔，
    是難以被告乙○與丙○○間之親屬關係遽論被告乙○為偽造
    文書罪之共犯。
六、綜上所述，本件依自訴人甲○○、丁○○提出之證據及其指
    出之證明方法，尚不足證明被告2人與自訴人等合夥投資關
    係成立之初，被告等主觀上有何為自己不法所有之意圖，或
    客觀上有何施用詐術使自訴人等陷於錯誤而同意交付投資款
    之行為，亦無法證明被告2人有為自己不法所有而易持有為
    所有之業務侵占犯行，更無法證明被告2人有何偽造文書犯
    行，自訴人所指被告等之犯罪嫌疑，均仍有合理之懷疑存在
    ，揆之首開說明，原審認被告2人犯罪不能證明，是諭知無
    罪判決，核無違誤，自訴人上訴意旨執持前詞指摘原審判決
    不當，尚無理由，應予駁回。
據上論結，應依刑事訴訟法第368條，判決如主文。
中    華    民    國    97    年    2     月    14    日
            刑事第一庭  審判長法  官  陳  紀  綱
                              法  官  張  智  雄
                              法  官  姚  勳  昌
上列正本證明與原本無異。
自訴人得上訴。
如不服本判決應於收受送達後十日內向本院提出上訴書狀，其未
敘述上訴之理由者並得於提起上訴後十日內向本院補提理由書（
均須按他造當事人之人數附繕本）。
                              書記官  吳  宗  玲
中    華    民    國    97    年    2     月    14    日


司法院資訊處製作；財團法人民間司法改革基金會備份。
